【裁判字號】    99,交聲,907
【裁判日期】    990830
【裁判案由】    違反道路交通管理處罰條例聲明異議
【裁判全文】
臺灣桃園地方法院交通事件裁定         99年度交聲字第907號
移送機關即
原處分機關  交通部公路總局新竹區監理所
異  議  人
即受處分人  甲○○
上列異議人因違反道路交通管理處罰條例案件，對交通部公路總
局新竹區監理所於民國99年6 月24日所為之處分（原處分案號：
桃監裁罰字第裁53-DB0000000號），聲明異議，本院裁定如下：
    主  文
原處分撤銷。
甲○○汽車駕駛人，駕駛汽車經測試檢定酒精濃度超過規定標準
，並應接受道路交通安全講習。
    理  由
一、原處分意旨略以：異議人即受處分人甲○○於民國99年2 月
    10日凌晨0時51分許，騎乘車牌號碼TZG-526號輕型機器腳踏
    車行經桃園縣平鎮市○○街70巷42號，為警舉發「酒後駕車
    ，經酒精濃度測試值達每公升○點五七毫克」，並填掣桃警
    局交字第DB0000000 號舉發違反道路交通管理事件通知單（
    下稱舉發單）舉發。嗣經原處分機關以異議人上開違規行為
    明確，爰依道路交通管理處罰條例第三十五條第一項第一款
    、第二十四條第一項第二款等規定，裁處異議人罰鍰新臺幣
    （下同）四萬五千元、吊扣駕駛執照十二個月並施以道安講
    習云云。
二、聲明異議意旨略以：伊酒駕所騎乘的是輕型機器腳踏車，因
    伊無機車駕駛執照，應處罰伊無照騎乘機車才對，又伊為職
    業聯結車駕駛人，如吊扣伊之聯結車職業駕駛執照，因伊已
    六十一歲，換工作困難，爰依法聲明異議，請求撤銷吊扣駕
    駛執照部分之處分等語。
三、按汽車駕駛人取得高一級車類之駕駛資格者，應換發駕駛執
    照，並准其駕駛較低級車類之車輛。已領有聯結車駕駛執照
    者，得駕駛大客車、大貨車、代用大客車、大客貨兩用車、
    曳引車、小型車、輕型機器腳踏車。汽車駕駛人飲用酒類或
    其他類似物後，其吐氣所含酒精濃度超過每公升○點二五毫
    克，不得駕車。汽車駕駛人駕駛汽車經測試檢定有酒精濃度
    超過規定標準者，處一萬五千元以上六萬元以下罰鍰，並當
    場移置保管該汽車及吊扣駕駛執照一年。汽車駕駛人有第三
    十五條第一項規定之情形者，應接受道路交通安全講習，道
    路交通安全規則第六十一條第一款前段、第一百十四條第二
    款、道路交通管理處罰條例第三十五條第一項第一款、第二
    十四條第一項第二款分別定有明文。
四、又道路交通管理處罰條例第六十八條於94年12月14日修正公
    布，並自95年3月1日施行（又該條雖於99年5月5日復經修正
    公布，惟其施行日期仍待行政院以命令定之，故現仍未生效
    ）。該條文於修正前係規定：汽車駕駛人，因違反本條例及
    道路交通安全規則之規定，受吊扣或吊銷駕駛執照處分時，
    吊扣或吊銷其持有各級車類之駕駛執照；修正後則規定為：
    汽車駕駛人，因違反本條例及道路交通安全規則之規定，受
    吊銷駕駛執照處分時，吊銷其持有各級車類之駕駛執照。觀
    諸該修正條文之立法理由略以：原條文將違法或違規駕駛人
    所持有各級車類之駕駛執照一併吊扣或吊銷，失之過酷，影
    響人民工作及生活甚鉅，爰修正之等語，其立法意旨在於違
    規行為對道路交通秩序之維持及道路交通安全已生較大之影
    響，故規定吊扣或吊銷其持有各級車類之駕駛執照，以限制
    其繼續駕車行駛道路之權利，此屬駕駛行為之限制，並不因
    所持駕駛執照種類不同而有所差異。又酒醉駕車行為係製造
    法所不容許之風險，以風險製造之立場觀察，雖不因駕駛車
    輛種類之不同致有所差別，但從風險實現觀點而言，酒醉駕
    駛車類之不同，其對於交通安全衍生之實害結果亦有差異，
    如駕駛人駕駛低一級之車類違反道路交通管理處罰條例規定
    時，不論其所造成之實害結果，一律吊扣駕駛人所持有之各
    類駕駛執照，亦有違相同事件相同處理，不同事件不同處理
    之平等原則。是以，駕駛人有違反道路交通管理處罰條例第
    三十五條第一項第一款規定致受有吊扣駕駛執照處分時，依
    修正後同條例第六十八條規定暨其立法意旨，僅能吊扣行為
    人違法或違規當時所駕駛車輛之駕駛執照，不得再吊扣行為
    人所持有、與駕駛違規車輛無關之其他各級車類駕駛執照。
五、依94年2月5日公布，95年2月5日施行之行政罰法第二十六條
    規定：「一行為同時觸犯刑事法律及違反行政法上義務規定
    者，依刑事法律處罰之。但其行為應處以其他種類行政罰或
    得沒入之物而未經法院宣告沒收者，亦得裁處之。前項行為
    如經不起訴處分或為無罪、免訴、不受理、不付審理之裁判
    確定者，得依違反行政法上之義務規定裁處之」；同法第一
    條規定：「違反行政法上義務而受罰鍰、沒入或其他種類行
    政罰之處罰時，適用本法。但其他法律有特別規定者，從其
    規定」。上開道路交通管理處罰條例第三十五條第一項第一
    款規定，係對行為人違反行政法上義務規定之行政罰，且該
    條例關於一行為同時觸犯刑事法律及違反行政法上義務規定
    者，並無特別規定，是汽車駕駛人一個酒後駕駛汽車行為，
    經測試檢定酒精濃度超過規定標準，而同時涉有刑法第一百
    八十五條之三公共危險罪嫌時，道路交通管理處罰機關除有
    行政罰法第二十六條第一項但書得處以其他種類行政罰者之
    情形，得裁處其他種類行政罰外，關於罰鍰部分，即應依上
    開行政罰法第二十六條及道路交通管理處罰條例第十條規定
    移送地方法院檢察署處理，除於移送後再有上開行政罰法第
    二十六條第二項所定不起訴等事由，得依違反行政法上義務
    規定裁處之情形外，不得逕依道路交通管理處罰條例第三十
    五條第一項第一款規定，裁處行為人罰鍰之行政罰。次按道
    路交通管理處罰條例第三十五條第八項固規定：「前項汽車
    駕駛人，經裁判確定處以罰金低於本條例第九十二條第三項
    所訂最低罰鍰基準規定者，應依本條例裁決繳納不足最低罰
    鍰之部分。」但該條項係94年12月28日增訂，並於95年3月1
    日施行，對照行政罰法第二十六條關於一事不二罰之規定，
    係於94年2月5日公布，於95年2月5日施行，顯見該項規定之
    立法目的，應係考量適用行政罰法第二十六條規定後，在酒
    後駕車違規應受刑事處罰者，刑罰罰金額度低於行政罰鍰之
    流弊，而特別立法補繳差額之情形。而條文既明定「經裁判
    確定處以罰金」之情形，自應以上開條文界定之範圍為限，
    不得恣意擴張適用而侵害人民之財產權，故在酒後駕車違規
    應受刑事處罰，而經法院判處有期徒刑、拘役，並宣告緩刑
    及向公庫支付一定之金額或向指定之公益團體、地方自治團
    體或社區提供義務勞務，或經檢察官為緩起訴處分，而命被
    告向公庫或指定之公益團體、地方自治團體支付一定之金額
    ，或向指定之公益團體、地方自治團體或社區提供義務勞務
    等情形，應均無上開道路交通管理處罰條例第三十五條第八
    項之適用，否則即有違行政法上之「法律保留原則」。
六、經查：
（一）異議人於上揭時、地有於飲酒後騎乘車牌號碼TZG-526 號
      輕型機器腳踏車行經桃園縣平鎮市○○街70巷42號，為警
      查獲並測得其呼氣酒精濃度達○點五七毫克之違規行為，
      而予以掣單舉發，該舉發單業經異議人簽收，嗣經原處分
      機關以異議人違規事實明確，依道路交通管理處罰條例第
      三十五條第一項第一款、第二十四條第一項第二款規定，
      裁處罰鍰四萬五千元、吊扣駕駛執照十二個月，施以道安
      講習等情，為異議人所是認，並有酒精濃度檢測單、舉發
      單、裁決書及其送達證書等附卷可稽。又異議人因本件飲
      酒後騎乘輕型機器腳踏車而涉犯公共危險罪部分，由本院
      於99年4月2日以九十九年度壢交簡字第七九二號判處拘役
      三十日，如易科罰金，以一千元折算一日，並於99年6 月
      24日易科罰金，執行完畢，亦有本院判決、臺灣高等法院
      被告前案紀錄表及臺灣桃園地方法院檢察署自行收納款項
      收據在卷供參，是異議人此部分違規之事實，堪以認定。
（二）異議人於飲酒後駕駛輕型機器腳踏車而有違反道路交通安
      全規則之行為，依法應受之處分為限制其駕駛輕型機器腳
      踏車之權利，惟異議人於本件行為時，僅持有大客車職業
      駕駛執照及聯結車職業駕駛執照，而未領有輕型機器腳踏
      車駕駛執照，有汽車駕照基本資料在卷可稽，是異議人顯
      無輕型機器腳踏車駕駛執照可供吊扣，則原處分機關逕行
      吊扣其聯結車職業駕駛執照，此舉顯已逾越修正後道路交
      通管理處罰條例第六十八條之規範意涵及範圍，並剝奪異
      議人駕駛職業聯結車之權利，揆諸前開說明，其處分即難
      謂適法，是異議人請求撤銷原處分關於吊扣駕駛執照，為
      有理由，應予准許。至異議人因未領有輕型機器腳踏車駕
      駛執照致無可供吊扣之駕駛執照，應由原處分機關以在電
      腦資料處理或在聯結車職業駕駛執照註記等方式，以限制
      異議人駕駛輕型機器腳踏車之權利。
（三）本件異議人於上揭時、地因飲酒後不能安全駕駛案件，經
      本院以九十九年度壢交簡字第七九二號判處拘役三十日，
      如易科罰金，以一千元折算一日，並於99 年6月24日易科
      罰金，執行完畢，則揆諸前開說明，是異議人因同一酒後
      駕車行為同時觸犯刑事法律及違反行政法上義務，其中刑
      事部分既經判處罪刑執行完畢，基於「一事不二罰」原則
      ，自不得再依行政規定逕行課與相同種類之裁罰，且法院
      判決判處異議人拘役三十日並諭知易科罰金之折算標準，
      亦無道路交通管理處罰條例第三十五條第八項之適用，故
      原處分機關以異議人酒精濃度超過規定標準，而對其裁處
      罰鍰之部分，與法亦有未合。
（四）另本件異議人雖未就原處分關於罰鍰及道路交通安全講習
      部分聲明異議，然本案係單獨之交通違規行為，罰鍰處分
      、吊扣駕駛執照及應接受道路交通安全講習部分無從區分
      ，從而，原處分既有前述之違法，本院自應將原處分撤銷
      ，並自為裁罰，就罰鍰、安全講習等處罰，一併重新諭知
      如主文第二項所示，以期適法，附此敘明。
五、綜上所述，異議人於上述時、地，有違反酒後駕駛車輛，經
    測試呼氣中酒精濃度超過規定標準之違規行為，原處分機關
    依道路交通管理處罰條例第三十五條第一項、第二十四條第
    一項第二款之規定，裁處施以道路安全講習，固無違誤，惟
    就裁處罰鍰及吊扣駕駛執照十二個月之部分，顯有未洽，應
    由本院將原處分撤銷，並自為裁定如主文第二項所示。
據上論斷，應依道路交通管理處罰條例第八十七條第二項，道路
交通案件處理辦法第二十條前段，裁定如主文。
中    華    民    國    99    年    8     月    30    日
                     交通法庭法  官  李文娟
以上正本證明與原本無異。
如不服本裁定，應於裁定送達後5 日內向本院提出抗告狀。
                             書記官  蕭秀蓉
中    華    民    國    99    年    8     月    30    日

司法院資訊處製作；財團法人民間司法改革基金會備份。
